臺灣澎湖地方法院民事判決　九十年度訴字第四二號
　　原　　　告　甲○○
　　被　　　告　丙○○
　　訴訟代理人　乙○○
右當事人間土地所有權移轉登記事件，本院判決如左：
   主     文
被告應將如附表所示之土地所有權移轉登記為原告所有。
訴訟費用由被告負擔。
    事    實
甲、原告方面：
壹、聲明：如主文所示。
貳、陳述：
（一）爰重測前坐落澎湖縣馬公市○○段第一七一地號、第一七一之一地號、第一七
      一之二地號、第一七一之三地號之土地，均係原告之兄嫂陳浮所有。而原告所
      居住之澎湖縣馬公市石泉里二之十四號房屋，於民國七十年竣工之際，即在四
      周以空心磚砌成圍牆，並占用其兄嫂陳浮上開所有之石泉段第一七一號、第一
      七一之一號土地之部分範圍，面積約二百四十平方公尺。原來兄嫂陳浮打算將
      上開原告占用範圍之土地，分割移轉登記予原告，惟限於當時農業發展條例第
      三十條之規定，只好作罷。後訴外人陳志成於八十年七月五日，以新台幣（下
      同）一千二百萬元之價格，向陳浮購買上開石泉段第一七一地號、第一七一之
      一地號、第一七一之二地號、第一七一之三地號之土地。原告之兄嫂陳浮與訴
      外人陳志成並於買賣契約上約定，嗣日後上開土地得分割時，陳志成須將原告
      所占用範圍之土地，移轉登記予原告。又因為其中石泉段第一七一之一地號屬
      道路用地，所以雙方在買賣契約中，約定該地號之土地以現值交易，不列在買
      賣價金一千二百萬元之中。此外，訴外人陳志成購得土地後，因其本身無自耕
      能力，遂將石泉段第一七一號土地，登記在有自耕能力之黃秀敏名下，惟自第
      一七一地號分筆而出之第一七一之五地號，仍登記在陳志成名下。
（二）嗣後被告於八十二年間，又向訴外人陳志成購買上開石泉段第一七一地號、第
      一七一之一地號、第一七一之二地號、第一七一之三地號、第一七一之五地號
      等五筆土地，暨澎湖縣馬公市石泉里二之十二號建物一棟，而當時買賣事宜，
      被告方面，均由其夫乙○○全權代理。訴外人陳志成與乙○○自至現場看地起
      、至實際簽約時止（其間尚有陳志成之友人郁國麟陪同），均一再重申上開原
      告圍牆內占用之範圍，即面積約二百四十平方公尺之部分，嗣日後得分割時，
      須分割移轉登記予原告，被告亦表示同意。
（三）原告所占用範圍之詳細位置、面積，經重測後，詳如附表所示。而農業發展條
      例於八十九年間業經修正，原禁止農地分割之限制，已不存在；修正前土地法
      第三十條關於自耕能力之規定，亦已刪除。原來上述二筆買賣契約中，關於分
      割移轉登予原告之條件業已成就，原告爰依民法第二百六十九條第一項之規定
      ，訴請被告將如附表所示之土地所有權移轉登記予原告。
參、證據：提出地籍圖謄本二紙、土地登記謄本十六份、契約書影本三份、計算式二
    紙、石泉里辦公處證明一紙；聲請訊問證人陳志成、郁國麟、吳文彩；聲請本院
    勘驗現場。
乙、被告方面：
壹、聲明：請求駁回原告之訴。
貳、陳述：被告當初向訴外人陳志成購買土地暨建物時，確實由被告之夫乙○○全權
    代理，總價款為一千七百二十萬元。然陳志成或郁國麟均未向被告之代理人乙○
    ○陳述，有原告圍牆內占用之土地，日後需移轉登記給原告等情。陪乙○○至現
    場看土地的是郁國麟，看土地看了兩次，郁國麟也未提及，然乙○○至現場察看
    時，確實有看到原告居住房屋四周之圍牆。被告購買的土地，是石泉段第一七一
    地號、第一七一之一地號、第一七一之二地號、第一七一之三、第一七一之五地
　　號的全部。被告為上開土地之所有權人，並無將如附表所示之土地所有權移轉登
　　記予原告之必要。
參、證據：提出契約書影本五份、地籍圖影本二紙。
丙、本院依聲請勘驗現場，並囑託地政事務所派員實施測量。
    理      由
甲、兩造之主張
一、原告起訴主張：重測前坐落澎湖縣馬公市○○段第一七一地號、第一七一之一地
    號、第一七一之二地號、第一七一之三地號之土地，均係原告之兄嫂陳浮所有。
    而原告所居住之澎湖縣馬公市石泉里二之十四號房屋，於七十年竣工之際，即在
    四周以空心磚砌成圍牆，並占用其兄嫂陳浮上開所有之石泉段第一七一號、第一
    七一之一號土地之部分範圍，面積約二百四十平方公尺。原來兄嫂陳浮打算將上
    開原告占用範圍之土地，分割移轉登記予原告，惟限於當時法令限制，只好作罷
    。後訴外人陳志成於八十年七月五日，以一千二百萬元之價格，向陳浮購買上開
    石泉段第一七一地號、第一七一之一地號、第一七一之二地號、第一七一之三地
    號之土地。原告之兄嫂陳浮與訴外人陳志成並於買賣契約上約定，嗣日後上開土
    地得分割時，陳志成須將原告所占用範圍之土地，移轉登記予原告。嗣後被告於
    八十二年間，又向訴外人陳志成購買上開石泉段第一七一地號、第一七一之一地
    號、第一七一之二地號、第一七一之三地號、第一七一之五地號等五筆土地，暨
    澎湖縣馬公市石泉里二之十二號建物一棟，而當時買賣事宜，被告方面，均由其
    夫乙○○全權代理。訴外人陳志成與乙○○自至現場看地起、至實際簽約時止，
    均一再重申上開原告圍牆內占用之範圍，即面積約二百四十平方公尺之部分，嗣
    日後得分割時，須分割移轉登記予原告，被告亦表示同意。原告所占用範圍之詳
    細位置、面積，經重測後，詳如附表所示。而之前法令限制，現已經公布刪除。
　　原來上述二筆買賣契約中，關於分割移轉登記予原告之條件業已成就，原告爰依
　　民法第二百六十九條第一項之規定，訴請被告將如附表所示之土地所有權移轉登
　　記予原告。
二、被告則以：被告當初向訴外人陳志成購買土地暨建物時，確實由被告之夫乙○○
    全權代理，總價款為一千七百二十萬元。然陳志成或郁國麟均未向被告之代理人
    乙○○陳述，有原告圍牆內占用之土地，日後需移轉登記給原告等情。被告購買
    的土地，是石泉段第一七一地號、第一七一之一地號、第一七一之二地號、第一
    七一之三、第一七一之五地號的全部。被告為上開土地之所有權人，並無將如附
    表所示之土地所有權移轉登記予原告之必要等語資為抗辯。
乙、兩造不爭執之事實
一、訴外人陳志成於八十年七月五日，以一千二百萬元之價格，向原告之兄嫂陳浮購
    買澎湖縣馬公市○○段第一七一地號、第一七一之一地號、第一七一之二地號、
    第一七一之三地號之土地，然另約定嗣日後上開土地得分割時，訴外人陳志成須
    將原告所占用範圍之土地，移轉登記予原告，此為兩造所不爭執，並據原告提出
    買賣契約一份，堪信為實。
二、被告於八十二年間，又向訴外人陳志成購買上開石泉段第一七一地號、第一七一
    之一地號、第一七一之二地號、第一七一之三地號、第一七一之五地號（係自原
    第一七一地號分筆而出）等五筆土地，暨澎湖縣馬公市石泉里二之十二號建物一
    棟，最後成交價額為一千七百二十萬元；當時買賣事宜，被告方面，均由其夫乙
    ○○全權代理，乙○○於買賣前至現場察看時，已見到原告建築之圍牆，原告並
    占用部分土地；此為兩造所不爭執，並據兩造分別提出買賣契約書為證，堪信為
    實。
丙、得心證之理由
一、按附停止條件之法律行為，於條件成就時，發生效力；以契約訂定向第三人為給
    付者，要約人得請求債務人向第三人為給付，其第三人對於債務人，亦有直接請
    求給付之權，民法第九十九條第一項、第二百六十九條第一項分別定有明文。本
    件應審究者，即被告向訴外人陳志成購買房地時，被告與訴外人陳志成間，是否
    有法令限制解除後，須將系爭土地移轉登記予原告之約定；原告得否據以向被告
    請求。經查：
（一）證人陳志成、及當時參與被告與陳志成間買賣事宜之郁國麟，均證稱：買賣土
      地前，曾陪同被告之夫乙○○去看過現場數次，均有告知乙○○原告圍牆內占
      用之土地，並不在買賣範圍內，等土地可以分割後，就要還給原告，當時乙○
      ○亦表示同意等語，被告雖否認證人所述上開情節，惟本院參酌被告訴訟代理
      人乙○○自承：買賣前去現場看土地時，有見到原告建築之圍牆，圍牆內土地
      還建有廚房、並鋪設水泥等情，足見被告在為上開買賣前，即知原告占用系爭
      土地之事實。又上開買賣金額甚鉅，衡情買賣雙方均會查明土地產權是否清楚
      ？土地使用情形如何？若發現有第三人占有買賣標的土地之事實，亦會查明該
      第三人與其所占有土地之關係，以明瞭日後是否能順利取得土地產權。被告陳
      稱其明知原告占有系爭土地，卻未為任何查證，即與訴外人陳志成簽訂買賣契
      約，實與常情不符，難以採信。再者，被告訴訟代理人乙○○又陳稱：到最後
      付錢時，伊仍然不確定實際買賣土地的面積究竟為何云云，惟被告既支付大筆
      金錢購買土地暨建物，又以農地、建地之坪數計算價格，卻不知買賣土地的實
      際面積究竟多少，實與常情相悖。從而，本院認以證人陳志成、郁國麟之證言
      為可採。被告與訴外人陳志成為本件土地暨建物買賣時，應另有法令限制解除
      後，被告須將系爭土地移轉予原告之約定。
（二）查修正前土地法第三十條第一項前段，及修正前農業發展條例第三十條前段固
      有：「私有農地所權之移轉，其承受人以能自耕者為限，並不得移轉為共有。
      」「每宗耕地不得分割及移轉為共有。」等規定，惟修正前土地法第三十條已
      於九十年十月三十一日經公布刪除，修正前農業發展條例第三十條前段之規定
      ，亦於八十九年一月二十六日經公布修正為農業發展條例第十六條：「每宗耕
      地分割後每人所有面積未達０‧二五公頃者，不得分割。但有下列情形之一者
      ，不在此限︰（一）因購置毗鄰耕地而與其耕地合併者，得為分割合併；同一
      所有權人之二宗以上毗鄰耕地，土地宗數未增加者，得為分割合併。（二）部
      分依法變更為非耕地使用者，其依法變更部分及共有分管之未變更部分，得為
      分割。（三）本條例中華民國八十九年一月四日修正施行後所繼承之耕地，得
      分割為單獨所有。（四）本條例中華民國八十九年一月四日修正施行前之共有
      耕地，得分割為單獨所有。（五）耕地三七五租約，租佃雙方協議以分割方式
      終止租約者，得分割為租佃雙方單獨所有。（六）非農地重劃地區，變更為農
      水路使用者。（七）其他因執行土地政策、農業政策或配合國家重大建設之需
      要，經中央主管機關專案核准者，得為分割。」。本件原告訴請分割之馬公市
      ○○段第四九九地號、如附圖所示Ｂ部分，其土地使用編定種類為交通用地，
      依現行法令並無不得分割或本國人承受土地身份之限制；而原告訴請分割之澎
      湖縣馬公市○○段第五０九地號、如附圖所示Ａ部分，雖係面積未達０‧二五
      公頃之旱地，惟與原告請求被告移轉所有權登記之同段五一一地號為毗鄰耕地
      ，原告取得該二部分後，土地宗數並未增加，依農業發展條例第十六條第一款
      之規定，得為分割合併，並有原告提出上開地號之土地登記謄本可稽。從而，
      被告向訴外人陳志成購買房地時，渠等約定法令限制解除後，須將系爭土地移
      轉登記予原告之條件業已成就，原告依第三人利益契約法律關係，訴請被告將
      如附表所示之土地所有權移轉登記為原告所有，為有理由，應予准許。
二、本件事證已臻明確，兩造其餘攻擊防禦方法，均與判決結果不生影響，不再一一
    論述，附此敘明。
三、結論：本件原告之訴為有理由，依民事訴訟法七十八條，判決如主文。
中        華      民      國    九十一    年    八     月     二十三    日
~B臺灣澎湖地方法院民事庭
~B　　法　　　官　李宛玲
右正本係照原本作成。
如不服本判決，應於判決送達後廿日內，向本院提出上訴狀（須附繕本）。
中        華      民      國    九十一    年    八     月     二十三    日
~B　　法院書記官　劉竹苞
附表：
┌────┬──────────────┬───────────────┐
│編號    │土地坐落                    │面積                          │
├────┼──────────────┼───────────────┤
│一      │澎湖縣馬公市○○段第四九九地│四０、０二平方公尺            │
│        │號、如附圖所示Ｂ部分        │                              │
├────┼──────────────┼───────────────┤
│二      │澎湖縣馬公市○○段第五０九地│二八、三七平方公尺            │
│        │號、如附圖所示Ａ部分        │                              │
├────┼──────────────┼───────────────┤
│三      │澎湖縣馬公市○○段第五一一地│一五九、七七平方公尺          │
│        │號                          │                              │
└────┴──────────────┴───────────────┘
